ACORDAO-COMPLETO-2411433

ACÓRDÃO 6313/2020 ATA 17/2020 - PRIMEIRA CÂMARA

VISTOS, relatados e discutidos estes autos de aposentadorias concedidas pela Universidade Federal do Triângulo Mineiro,
ACORDAM os Ministros do Tribunal de Contas da União, reunidos em sessão da Primeira Câmara, diante das razões expostas pelo Relator, com fundamento no art. 71, inciso III, da Constituição Federal e nos arts. 1º, inciso V, 39, inciso II, e 45 da Lei 8.443/1992, em:
9.1. considerar ilegais as aposentadorias concedidas aos senhores Márcio Cunha Fatureto (nos cargos de Médico e de Professor Adjunto) , Marcos Antônio Lopes e Márcia Maria Mendonça, com recusa de registro aos respectivos atos;
9.2. dispensar o ressarcimento das quantias indevidamente recebidas, em boa-fé, pelos interessada, consoante o Enunciado 106 da Súmula de Jurisprudência deste Tribunal;
9.3. determinar à Universidade Federal do Triângulo Mineiro que:
9.3.1. dê ciência do inteiro teor desta deliberação aos interessados no prazo de quinze dias e faça juntar aos autos os comprovantes de notificação nos quinze dias subsequentes;
9.3.2. faça cessar, no prazo de quinze dias, contado a partir da ciência desta deliberação, os pagamentos decorrentes dos atos impugnados, sob pena de responsabilidade solidária da autoridade administrativa omissa, consoante disposto nos arts. 71, inciso IX, da Constituição Federal e 262 do Regimento Interno desta Corte.

PESSOAL. APOSENTADORIA. CONTAGEM PONDERADA DE TEMPO DE SERVIÇO.

Primeira Câmara

Universidade Federal do Triângulo Mineiro.

3. Interessados/Responsáveis:
3.1. Interessados: Márcia Maria Mendonça (XXX.839.336-XX); Marcio Cunha Fatureto (XXX.861.218-XX); Márcio Cunha Fatureto (XXX.861.218-XX); Marcos Antônio Lopes (XXX.204.506-XX).

13.1. Ministros presentes: Walton Alencar Rodrigues (Presidente), Benjamin Zymler (Relator), Bruno Dantas e Vital do Rêgo.
13.2. Ministros-Substitutos presentes: Augusto Sherman Cavalcanti e Weder de Oliveira.

ACORDAO-COMPLETO-2418075

Acórdão 7977/2020 - Primeira Câmara

BENJAMIN ZYMLER

Adoto como relatório a instrução produzida no âmbito da Secretaria de Fiscalização de Pessoal (Sefip) , acolhida pelo Diretor Técnico (com delegação de competência do titular da unidade) e pelo Ministério Público junto ao Tribunal de Contas da União (MPTCU) :
"INTRODUÇÃO
1.	Trata-se de atos de concessão de aposentadoria de Marcia Maria Mendonça, Marcio Cunha Fatureto, Marcio Cunha Fatureto e Marcos Antonio, ex-servidores da Universidade Federal do Triângulo Mineiro.
2.	Os atos foram submetidos, para fim de registro, à apreciação do Tribunal de Contas da União (TCU) , de acordo com o art. 71, inciso III, da Constituição Federal. O cadastramento e a disponibilização ao TCU ocorreram por intermédio do Sistema de Apreciação e Registro de Atos de Admissão e Concessões, na forma dos arts. 2º, caput e incisos I a VI, e 4º, caput, da Instrução Normativa - TCU 78/2018.
EXAME TÉCNICO
Procedimentos preliminares aplicados
3.	Os procedimentos para exame, apreciação e registro de atos de pessoal encontram-se estabelecidos na Instrução Normativa TCU 78/2018 e na Resolução TCU 206/2007. Essas normas dispõem, respectivamente, em seus arts. 4º, § 2º, e 3º, § 3º que os atos de pessoal disponibilizados por meio do Sistema de Apreciação e Registro de Atos de Admissão e Concessões devem ser submetidos a crítica preliminar automatizada do próprio sistema, com base em parâmetros predefinidos.
4.	Relativamente aos atos de concessão de aposentadoria, as rotinas de crítica das informações cadastradas no Sistema de Apreciação e Registro de Atos de Admissão e Concessões foram elaboradas e validadas levando-se em conta as peculiaridades desses atos. Os itens de verificação do sistema compreendem prazos e fundamentos legais, assim como eventuais ocorrências de acumulação. Trata-se de verificações mais abrangentes, minuciosas e precisas do que aquelas que podem ser realizadas por mãos humanas, proporcionando um nível de segurança ainda maior.
5.	Além da crítica automatizada, há verificação humana adicional no caso de haver alertas do sistema ou informações não formatadas, como esclarecimentos do gestor ou do controle interno.
6.	As críticas também consideram os registros do Sistema Integrado de Administração de Recursos Humanos (Siape) . O Siape disponibiliza informações atualizadas sobre as parcelas que integram os proventos, diferentemente, portanto, do Sistema de Apreciação e Registro de Atos de Admissão e Concessões, que informa as parcelas no momento do registro do ato.
7.	Essa confrontação com o Siape provê uma visão atual e verdadeira da situação, o que permite descaracterizar irregularidades e inconsistências que, embora constantes do Sistema de Apreciação e Registro de Atos de Admissão e Concessões, já foram corrigidas.
Exame das constatações
8.	Antes da análise de cada ato de aposentadoria dos autos, cabe esclarecer o posicionamento desta Corte de Contas e da jurisprudência do Supremo Tribunal Federal quanto à contagem ponderada de tempo de serviço (contribuição) em decorrência de atividades laborais exercidas em condições especiais passíveis de prejudicar a saúde ou a integridade física após o advento da Lei 8.112/1990, com fundamento nos Mandados de Injunção 880-9, 1071-4, 1442-6 e 3389 do Supremo Tribunal Federal, bem como a contagem ponderada para servidores que laboraram, como celetistas e antes da publicação da Lei 8.112/1990, em condições insalubres.
9.	No que concerne à contagem ponderada de tempo de serviço prestado em condições insalubres, antes do advento do Regime Jurídico Único, o entendimento deste Tribunal firmado no Acórdão 2008/2006-TCU-Plenário (Ministro Relator Walton Alencar Rodrigues) é no sentido de ser possível a contagem de tempo de serviço para concessão de aposentadoria estatutária com o aproveitamento de tempo especial prestado sob condições insalubres, perigosas ou penosas. 
10.	Assim, o servidor público que exerceu, como celetista, no serviço público, atividades insalubres, penosas ou perigosas, em período anterior à vigência da Lei 8.112/1990, tem direito à contagem especial de tempo de serviço para efeito de aposentadoria.
11.	Além disso, por intermédio do Acórdão 911/2014-TCU-Plenário, de relatoria do Ministro Benjamin Zymler, este Tribunal deixou assente que, mesmo observando os parâmetros do Acórdão 2008/2006-TCU-Plenário, a contagem especial de tempo prestado em condições insalubres para servidores ocupantes de cargos de natureza estritamente administrativa somente poderá ocorrer se estiver efetivamente demonstrada a existência de risco ou de agentes nocivos à saúde no local de trabalho, devidamente atestado por laudo pericial.
12.	Apenas a título de racionalidade administrativa, esta Corte de Contas tem aceitado, sem necessidade de comprovação, a averbação do tempo de atividade insalubre realizada de ofício pelo órgão de origem em relação a cargos cujo exercício, presume-se, envolve atividades de risco para a higidez física, como no caso dos servidores que trabalham na área de saúde a exemplo dos médicos, odontólogos, auxiliares de enfermagem e agentes de saúde pública, conforme dito pelo Ministro-Relator no voto condutor do Acórdão 911/2014-TCU-Plenário. 
13.	No que tange à contagem ponderada de períodos de contribuição após a publicação da Lei 8.112/1990, o Supremo Tribunal Federal (STF) concedeu ordens injuncionais para reconhecer a mora do Poder Público quanto à edição da lei que disciplina o artigo 40, § 4º, inciso III, da Constituição Federal, garantindo aos filiados da entidade sindical o direito de ter seus pedidos de aposentadoria especial analisados pela autoridade administrativa competente à luz do artigo 57 da Lei 8.213/1991.
14.	Resolvendo a questão da mora legislativa quanto ao disposto do artigo 40, § 4º, inciso III, da Constituição Federal, o STF editou a Súmula Vinculante 33, onde foi suprida a lacuna deixada pelo Poder Público relativa à edição da lei complementar que regulamenta o supramencionado dispositivo constitucional. 
15.	A Súmula Vinculante 33 possui o seguinte conteúdo: 
'Aplica-se ao servidor público, no que couber, as regras do regime geral da previdência social sobre aposentadoria especial de que trata o artigo 40, § 4º, inciso III, da Constituição Federal, até a edição de lei complementar específica. ' (grifo nosso) 
16.	Assim, o argumento de que não há edição de lei complementar que regulamente o artigo 40, § 4º, inciso III, da Constituição Federal, para se aceitar o deferimento de aposentadoria especial não mais se sustenta, considerando o conteúdo da Súmula Vinculante 33 do STF.
17.	É preciso esclarecer que os MI 880-9 e a Súmula Vinculante 33 reconhecem a omissão legislativa do artigo 40, § 4º, inciso III, da Constituição Federal. Assim, para as aposentadorias estatutárias especiais deferidas com base nesse fundamento, deverão ser observados os mesmos critérios para as aposentadorias especiais deferidas àqueles vinculados ao regime geral de previdência social, nos termos do artigo 57 da Lei n. 8.213/1991.
18.	Desse modo, não é possível a averbação de tempo insalubre após o advento da Lei 8.112/1990 e o aproveitamento para a aposentadoria de servidores com fundamento distinta da aposentadoria especial referida no artigo 40, § 4º, inciso III, da Constituição Federal, que está regulamentada pelos MIs 880-9 (além dos Mandados de Injunção 1071-4, 1442-6 e 3389) e Súmula Vinculante 33.
19.	O próprio STF já decidiu que a concessão de aposentadoria especial prevista no art. 40, § 4º da Constituição Federal, não garante a contagem ponderada de tempo de serviço diferenciada ao servidor público, mas tão somente o efetivo gozo da aposentadoria especial:
Conversão de tempo especial em comum e Súmula Vinculante 33
'Saliente-se, ademais, que a Súmula Vinculante 33 apenas garantiu aos servidores públicos o direito de aposentadoria especial, mas não a conversão do tempo de serviço especial em comum. Confira-se a redação do enunciado: (...) 
De fato, o Supremo Tribunal Federal, por reiteradas vezes, em sede de mandado de injunção (em que se firmou o entendimento consubstanciado na Súmula Vinculante 33) , se pronunciou acerca da ilegitimidade da utilização dessa via processual com o fim de se obter desde logo a contagem diferenciada de tempo de serviço para servidores públicos.' ARE 793.144 ED-segundos, Relator Ministro Teori Zavascki, Segunda Turma, julgamento em 30.9.2014, DJe de 13.10.2014.
Mandado de injunção e contagem diferenciada de tempo'
Com efeito, a jurisprudência dessa Corte assentou o não cabimento de mandado de injunção que visa a contagem diferenciada e posterior averbação de tempo do serviço prestado em condições especiais, uma vez que não há previsão constitucional da referida contagem.' MI 1.278 AgR, Relator Ministro Gilmar Mendes, Tribunal Pleno, julgamento em 30.4.2014, DJe de 19.5.2014.
20.	Cumpre ainda citar para a análise dos atos em tela a Súmula TCU 245 na qual o TCU firmou o entendimento de que é irregular a conversão, com ponderação, de tempo de magistério para a obtenção de aposentadoria, consoante a seguinte redação:
Não pode ser aplicada, para efeito de aposentadoria estatutária, na Administração Pública Federal, a contagem ficta do tempo de atividades consideradas insalubres, penosas ou perigosas, com o acréscimo previsto para as aposentadorias previdenciárias segundo legislação própria, nem a contagem ponderada, para efeito de aposentadoria ordinária, do tempo relativo a atividades que permitiriam aposentadoria especial com tempo reduzido.
21.	Constitui outra exceção a essa regra, a atividade docente exercida até 9/7/1981. É que a atividade de magistério, classificada como penosa pelo Decreto 53.831/1964 (o que, automaticamente, ensejava a contagem ponderada do tempo de serviço) , deixou de ser com a promulgação da Emenda Constitucional 18/1981. Esse entendimento foi reconhecido pelo STF, consoante as decisões a seguir transcritas:
'PREVIDENCIÁRIO. AGRAVO REGIMENTAL NO RECURSO EXTRAORDINÁRIO COM AGRAVO. MAGISTÉRIO. CONVERSÃO DO TEMPO DE SERVIÇO ESPECIAL EM COMUM. SERVIÇO PRESTADO ANTES DA EC 18/81. POSSIBILIDADE. 1. No regime anterior à Emenda Constitucional 18/81, a atividade de professor era considerada como especial (Decreto 53.831/64, Anexo, Item 2.1.4) . Foi a partir dessa Emenda que a aposentadoria do professor passou a ser espécie de benefício por tempo de contribuição, com o requisito etário reduzido, e não mais uma aposentadoria especial. 2. Agravo regimental a que se dá parcial provimento' (ARE 742005 AgR, Rel. Min. Teori Zavascki, Segunda Turma, DJE 1/4/2014) .
'Recurso extraordinário com agravo. Repercussão geral da questão constitucional reconhecida. Reafirmação de jurisprudência. 2. Direito Previdenciário. Magistério. Conversão do tempo de serviço especial em comum. 3. Impossibilidade da conversão após a EC 18/81. Recurso extraordinário provido' (ARE 703.550 AgR, Rel. Min. Gilmar Mendes, Plenário, DJE 21/10/2014) .
22.	Considerando o entendimento exposto sobre a matéria, passa-se a análise de cada ato de aposentadoria.
Análise do ato de concessão de aposentadoria de Márcia Maria Mendonça (CPF XXX.839.336-XX) 
23.	Quanto ao ato inicial de aposentadoria da ex-servidora, a entidade de origem utilizou critérios de contagem ponderada de tempo de serviço para uma aposentadoria que utilizou fundamento diverso daquele amparado pela Súmula Vinculante 33 e ordens injuncionais deferidas, além de contagem ponderada de tempo de exercício de cargo, como celetista, até o advento da Lei 8.112/1990 (5 anos, 1 mês e 9 dias) .
24.	 A vigência do ato de aposentadoria da interessada ocorreu em 9/2/2012, data em que a interessada contava com 28 anos, 8 meses e 18 dias de contribuição na Universidade Federal do Triângulo Mineiro (UFTM) .
25.	Considerando a averbação de tempo insalubre sem suporte legal ou na jurisprudência pátria, o controle interno emitiu parecer pela ilegalidade.
26.	No caso em tela, entendemos que foi indevida a averbação de contagem ponderada de tempo de serviço prestado em condições insalubres com fundamento em ordens injuncionais, pois o interessado não se aposentou com fundamento no artigo 40, § 4º, inciso III, da Constituição Federal e sim com fundamento no art. 3º da Emenda Constitucional 47/2005.
27.	Entretanto, a interessada aposentou-se em cargo da área de saúde (Médico) e entrou no serviço público federal em 3/6/1983 para o exercício do mesmo cargo. Desta forma, infere-se que exerceu atividade insalubre desde sua admissão no cargo, como celetista, até a publicação da Lei 8.112/1990. Desse modo, a interessada faz jus a averbação de 1 ano, 6 meses e 4 dias com fundamento na jurisprudência desta Corte de Contas.
28.	Excluído o tempo averbado com fundamento em Mandado de Injunção, e incluído tempo com a contagem ponderada pelo exercício de atividades insalubres até o advento da Lei 8.112/1990, a ex-servidora conta com tempo de contribuição para a aposentadoria com o fundamento informado pela Universidade (art. 3º da Emenda Constitucional 47/2005) e, desta forma, o ato pode ser considerado legal, com o consequente registro pela Corte de Contas.
Análise do ato de concessão de aposentadoria de Márcio Cunha Fatureto (CPF XXX.861.218-XX) - cargo de Médico
29.	Trata-se do ato inicial de aposentadoria do interessado no cargo de Médico, exercido na UFTM. Bem como analisado previamente, a Universidade utilizou critérios de contagem ponderada de tempo de serviço para uma aposentadoria que utilizou fundamento diverso daquele amparado pela Súmula Vinculante 33 e ordens injuncionais deferidas, além de contagem ponderada de tempo de exercício de cargo, como celetista, até o advento da Lei 8.112/1990.
30.	A vigência do ato de aposentadoria da interessada ocorreu em 9/9/2011, data em que o interessado contava com 31 anos, 11 meses e 27 dias de contribuição para obter o benefício previdenciário.
31.	Considerando a averbação de tempo insalubre sem suporte legal ou na jurisprudência pátria, o controle interno emitiu parecer pela ilegalidade.
32.	Entendemos que foi indevida a averbação de contagem ponderada de tempo de serviço prestado em condições insalubres com fundamento em ordens injuncionais, pois o ex-servidor não se aposentou com fundamento no artigo 40, § 4º, inciso III, da Constituição Federal e sim com fundamento no art. 3º da Emenda Constitucional 47/2005.
33.	O ex-servidor aposentou-se em cargo da área de saúde (Médico) e entrou no serviço público federal em 1/7/1985 para o exercício do mesmo cargo. Deste modo, infere-se que exerceu atividade insalubre desde sua admissão no cargo, como celetista, até a publicação da Lei 8.112/1990. Faz juz, portanto, a 2 anos e 29 dias de contagem ponderada com fundamento na jurisprudência desta Corte de Contas.
34.	Expurgando-se o tempo averbado com fundamento em Mandado de Injunção, e incluído o tempo de contagem ponderada pelo exercício de atividades insalubres até o advento da Lei 8.112/1990, o ex-servidor não conta com tempo de contribuição para a aposentadoria com o fundamento informado pela UFTM (art. 3º da Emenda Constitucional 47/2005) e, desta forma, o ato pode ser considerado ilegal, com a consequente negativa de registro.
Análise do ato de concessão de aposentadoria de Márcio Cunha Fatureto (CPF XXX.861.218-XX) - cargo de Professor Adjunto
35.	Quanto ao ato inicial de aposentadoria do interessado no cargo de Professor Adjunto, a entidade de origem utilizou critérios de contagem ponderada de tempo de serviço para uma aposentadoria que utilizou fundamento diverso daquele amparado pela Súmula Vinculante 33 e ordens injuncionais deferidas, além de contagem ponderada de tempo de exercício de cargo, como celetista, até o advento da Lei 8.112/1990.
36.	 A vigência do ato de aposentadoria da interessada ocorreu em 18/10/2012, data em que o interessado contava com 26 anos, 2 meses e 24 dias de contribuição.
37.	Considerando a averbação de tempo insalubre sem suporte legal ou na jurisprudência pátria, o controle interno emitiu parecer pela ilegalidade.
38.	No caso em tela, entendemos que foi indevida a averbação de contagem ponderada de tempo de serviço prestado em condições insalubres com fundamento em ordens injuncionais, pois o interessado não se aposentou com fundamento no artigo 40, § 4º, inciso III, da Constituição Federal e sim com fundamento no art. 3º da Emenda Constitucional 47/2005.
39.	Também é irregular a contagem ponderada de tempo de magistério superior até a publicação da Lei 8.112/1990, pois tal contagem só pode ser realizada até o advento da Emenda Constitucional 18/1981, ou seja, até 9/7/1981.
40.	Excluído o tempo averbado com fundamento em Mandado de Injunção, além de contagem ponderada de tempo pelo exercício de magistério até o advento da Lei 8.112/1990, o ex-servidor não conta com tempo de contribuição para a aposentadoria com o fundamento informado pela Universidade (art. 3º da Emenda Constitucional 47/2005) e, desta forma, o ato pode ser considerado ilegal, com a consequente negativa de registro pela Corte de Contas.
Análise do ato de concessão de aposentadoria de Marcos Antônio Lopes (CPF XXX.204.506-XX) 
41.	Trata-se do ato inicial de aposentadoria do interessado. Para emitir o ato de aposentadoria, a Universidade utilizou critérios de contagem ponderada de tempo de serviço para uma aposentadoria que utilizou fundamento diverso daquele amparado pela Súmula Vinculante 33 e decisões em mandados de injunção, além de contagem ponderada de tempo de exercício de cargo, como celetista, até o advento da Lei 8.112/1990.
42.	A vigência do ato de aposentadoria da interessada ocorreu em 3/4/2013, data em que o interessado contava com 28 anos, 2 meses e 27 dias de contribuição a aposentadoria. Além de 6 meses de licença que contam para o benefício previdenciário.
43.	O controle interno emitiu parecer pela ilegalidade do ato, pois a averbação de tempo insalubre não possui suporte legal.
44.	Entendemos que foi indevida a averbação de contagem ponderada de tempo de serviço prestado em condições insalubres com fundamento em ordens injuncionais, pois o ex-servidor não se aposentou com fundamento no artigo 40, § 4º, inciso III, da Constituição Federal e sim com fundamento no art. 3º da Emenda Constitucional 47/2005 (consoante consulta ao SIAPE, pois o fundamento não foi preenchido) .
45.	O interessado aposentou-se em cargo da área de saúde (Médico) e entrou no serviço público federal em 1/7/1987 para o exercício do mesmo cargo. Deste modo, infere-se que exerceu atividade insalubre desde sua admissão no cargo, como celetista, até a publicação da Lei 8.112/1990. Faz juz, portanto, a 1 anos, 5 meses e 25 dias de contagem ponderada com fundamento na jurisprudência do TCU.
46.	Expurgando-se o tempo averbado com fundamento em Mandado de Injunção e o tempo de contagem ponderada pelo exercício de atividades insalubres até o advento da Lei 8.112/1990, o interessado não conta com tempo de contribuição para a aposentadoria com o fundamento informado pela UFTM (art. 3º da Emenda Constitucional 47/2005) e, desta forma, o ato pode ser considerado ilegal, com a consequente negativa de registro.
Análise do ato de concessão de aposentadoria de Marcos Marçal Mendes (CPF XXX.504.301-XX) 
47.	O ato em análise é o inicial de aposentadoria do interessado. Na discriminação do tempo de contribuição e averbações, verifica-se que a UFTMutilizou critérios de contagem ponderada de tempo de serviço para uma aposentadoria que utilizou fundamento diverso daquele amparado pela Súmula Vinculante 33 e decisões em mandados de injunção, além de contagem ponderada de tempo de exercício de cargo, como celetista, até o advento da Lei 8.112/1990.
48.	A vigência do ato de aposentadoria da interessada ocorreu em 27/4/2012, data em que o interessado contava com 28 anos, 2 meses e 27 dias de contribuição a aposentadoria. Além de 6 meses de licença que contam para o benefício previdenciário.
43.	O controle interno emitiu parecer pela ilegalidade do ato, pois a averbação de tempo insalubre não possui suporte legal.
44.	Entendemos que foi indevida a averbação de contagem ponderada de tempo de serviço prestado em condições insalubres com fundamento em ordens injuncionais, pois o ex-servidor não se aposentou com fundamento no artigo 40, § 4º, inciso III, da Constituição Federal e sim com fundamento no art. 3º da Emenda Constitucional 47/2005 (consoante consulta ao SIAPE, pois o fundamento não foi preenchido) .
45.	O interessado aposentou-se em cargo da área de saúde (Médico) e entrou no serviço público federal em 1/7/1987 para o exercício do mesmo cargo. Deste modo, infere-se que exerceu atividade insalubre desde sua admissão no cargo, como celetista, até a publicação da Lei 8.112/1990. Faz juz, portanto, a 1 anos, 5 meses e 25 dias de contagem ponderada com fundamento na jurisprudência do TCU.
46.	Expurgando-se o tempo averbado com fundamento em Mandado de Injunção e o tempo de contagem ponderada pelo exercício de atividades insalubres até o advento da Lei 8.112/1990, o interessado não conta com tempo de contribuição para a aposentadoria com o fundamento informado pela UFTM (art. 3º da Emenda Constitucional 47/2005) e, desta forma, o ato pode ser considerado ilegal, com a consequente negativa de registro.
CONCLUSÃO
47.	A abrangência e a profundidade das verificações levadas a efeito fundamentam convicção de que os atos de Marcia Maria Mendonça, Marcio Cunha Fatureto (dois) e Marcos Antonio Lopes devem ser considerados ilegais, tendo seu registro negado;
48.	Deve-se dispensar a devolução dos valores indevidamente recebidos de boa-fé pelos interessados, nos termos do Enunciado 106 da Súmula de Jurisprudência deste Tribunal.
49.	Por fim, vale destacar que os atos em análise foram disponibilizados ao TCU há menos de cinco anos. Portanto, segundo o entendimento estabelecido no Acórdão 587/2011-TCU-Plenário, não é necessária a instauração do contraditório.
PROPOSTA DE ENCAMINHAMENTO
50.	Ante o exposto, com fundamento nos arts. 71, inciso III, da Constituição Federal, 1o, inciso V, e 39, incisos I e II, da Lei 8.443/1992 e 260, § 1º e 5º, do Regimento Interno do Tribunal de Contas da União, bem como art. 7º, § 4º da IN 78/2018, propõe-se:
	a) considerar ILEGAL e negar o registro do ato de Marcia Maria Mendonça (CPF: XXX.839.336-XX) , Marcio Cunha Fatureto (CPF: XXX.861.218-XX) , Marcio Cunha Fatureto (CPF: XXX.861.218-XX) e Marcos Antonio Lopes (CPF: XXX.204.506-XX) .
	b) determinar à Universidade Federal Triângulo Mineiro que:
b.1) abstenha de realizar pagamentos para os atos ora apreciados pela ilegalidade, no prazo 15 (quinze) dias, contados a partir da ciência desta deliberação, sujeitando-se a autoridade administrativa omissa à responsabilidade solidária, nos termos do art. 262, caput, do Regimento Interno do TCU;
b.2) informe aos interessados: 
b.2.1)  o teor do Acórdão que vier a ser prolatado, encaminhando ao TCU, no prazo de trinta dias, comprovante da data de ciência pelos respectivos interessados, nos termos do art. 4º, § 3º, da Resolução - TCU 170/2004;
b.2.2) caso manifestem interesse, podem se manter aposentados com base em outro fundamento legal e desde que cumpram os requisitos legais exigidos; ou poderão retornar à atividade para completar o requisito temporal para nova aposentadoria ¿ a qual, obrigatoriamente, deverá fundamentar-se nas regras vigentes no momento da nova concessão;".
É o relatório.

não há

Procurador Júlio Marcelo de Oliveira.

PESSOAL. APOSENTADORIA. TEMPO INSALUBRE. CONTAGEM PONDERADA APÓS A LEI 8.112/1990 PARA FINS DE APOSENTADORIA COM BASE EM REGRAS DE TRANSIÇÃO. ACUMULAÇÃO IRREGULAR DE CARGOS PÚBLICOS DE UM DOS INTERESSADOS. ILEGALIDADE E NEGATIVA DE REGISTRO. ENUNCIADO 106. DETERMINAÇÕES.

APOSENTADORIA (APOS)

Secretaria de Fiscalização de Pessoal (SEFIP).

Trata-se de processo de aposentadoria de servidores da Universidade Federal do Triângulo Mineiro (UFTM) , no qual houve contagem ponderada de tempo de atividade insalubre, inclusive relativamente ao período laborado após o advento da Lei 8.112/1990.
2. Observo que todos os servidores de que cuidam estes autos ocupavam o cargo de Médico, sendo que o senhor Márcio Cunha Fatureto também acumulava o cargo de Professor Adjunto (ato de peça 3) . A aposentadoria neste último cargo também fez uso de contagem ponderada de tempo de serviço. 
3. Esta Corte de Contas tem por indevida a utilização de tempo ponderado exercido após o advento da Lei 8.112/1990.
4. Ainda que o servidor seja destinatário, em tese, de decisão proferida em mandado de injunção, o direito que é assegurado ao servidor refere-se à aposentadoria comum (regra geral do art. 40 da Constituição Federal, com proventos calculados pela média) e não à concessão de tempo ponderado para aposentadoria a ser concedida com base nas regras de transição.
5. Além disso, compete à administração verificar se o servidor cumpriu os requisitos para a aposentação, uma vez que o mandado de injunção não se presta a examinar a situação de cada servidor - seja aquele substituído processualmente, seja aquele que opta pela impetração individual. 
6. Peço vênias para transcrever, em parte, voto da minha lavra, que fundamentou o Acórdão 6088/2020-TCU-Primeira Câmara:
"Com efeito, a contagem ponderada de tempo de serviço prestado em condições insalubres já sob a égide do Estatuto Jurídico dos Servidores Federais (RJU) , Lei 8.112/1990, não encontra guarida nas normas de regência e tampouco na jurisprudência.
8.	A propósito, cumpre esclarecer que o Supremo Tribunal Federal (STF) reconheceu, aos ex-empregados federais que passaram para o regime estatutário por força do disposto no art. 243 do RJU, o direito de computarem de forma majorada, para fins de aposentadoria, o tempo de serviço anteriormente prestado - sob o regime da CLT - em condições especiais (insalubres, perigosas ou penosas) . Para a Suprema Corte, como a legislação que regulava as antigas relações de emprego assegurava a contagem diferenciada, 'incorporou-se ao patrimônio desses servidores celetistas, transformados em estatutários, o direito à contagem do tempo de serviço público federal que prestaram na condição de celetistas, para todos os efeitos' (in RE 209.899, Relator Ministro Maurício Corrêa, DJ 6/6/2003 - grifei) .
9.	Entrementes, uma outra questão, com contornos distintos, embora igualmente envolvendo a aposentação de servidores submetidos a condições especiais de trabalho, foi também levada ao descortino do Supremo. A controvérsia referia-se ao disposto no § 4º do art. 40 da Constituição Federal (CF) :
'Art. 40 ...............................................................................................................................
§ 4º É vedada a adoção de requisitos e critérios diferenciados para a concessão de aposentadoria aos abrangidos pelo regime de que trata este artigo, ressalvados, nos termos definidos em leis complementares, os casos de servidores:
I - portadores de deficiência; 
II - que exerçam atividades de risco; 
III - cujas atividades sejam exercidas sob condições especiais que prejudiquem a saúde ou a integridade física' (redação dada pela Emenda Constitucional 47/2005) .
10. A respeito, decidiu aquela Corte que o dispositivo é norma de eficácia limitada, dependente de regulamentação por lei complementar (cf. RE-AgR 428511/DF, relator Min. Sepúlveda Pertence, e MI 462/MG, relator Min. Moreira Alves) .
11. Nesse cenário, a Confederação dos Trabalhadores no Serviço Público Federal (CONDSEF) e diversos outros sindicatos impetraram mandado de injunção coletivo, autuado sob o MI 880, objetivando, em síntese, a concessão de aposentadoria especial, tal como prevista no art. 40, § 4º, da CF, para os seus substituídos, em razão do exercício de atividades funcionais em condições insalubres.
12. A Corte Constitucional, então, ao julgar o referido processo, por meio de decisão monocrática do relator do feito, Ministro Eros Grau, sentenciou:
'Julgo parcialmente procedente o pedido deste mandado de injunção, para, reconhecendo a falta de norma regulamentadora do direito à aposentadoria especial dos servidores públicos, remover o obstáculo criado por essa omissão e, supletivamente, tornar viável o exercício, pelos substituídos neste mandado de injunção, do direito consagrado no art. 40, § 4º, da Constituição do Brasil, nos termos do artigo 57 da Lei nº 8.213/1991' (grifei) .
13. Portanto, ao decidir o MI 880, entre vários outros semelhantes, o Supremo Tribunal Federal supriu a lacuna existente na regulamentação do § 4º do art. 40 da CF/1988 com a fórmula estabelecida no art. 57 da Lei 8.213/1991. 
14. Todavia, é importante salientar, o STF jamais reconheceu aos servidores o direito de combinar o regramento da aposentadoria especial com o regramento da aposentadoria comum, algo que, no âmbito do regime geral de previdência (RGPS) , é feito por meio da conversão do tempo de serviço - a chamada contagem ponderada.
15. De fato, a própria Suprema Corte cuidou de afastar qualquer conexão entre as questões (aposentadoria especial, de um lado, e contagem ponderada, de outro) , in verbis:
'EMENTA: Agravo regimental em mandado de injunção. Pedido de conversão do tempo de serviço. Ausência de previsão constitucional. Recurso provido. 
1. O mandado de injunção volta-se à colmatagem de lacuna legislativa capaz de inviabilizar o gozo de direitos e liberdades constitucionalmente assegurados, bem assim de prerrogativas inerentes à nacionalidade, à soberania e à cidadania (art. 5º, LXXI, CF/1988) . 
2. É imprescindível, para o exame do writ, a presença de dois pressupostos sucessivos: i) a verificação da omissão legislativa e ii) a efetiva inviabilidade do gozo de direito, faculdade ou prerrogativa consagrados constitucionalmente em razão do citado vácuo normativo. 
3. O preceito constitucional em foco na presente demanda não assegura a contagem diferenciada do tempo de serviço e sua averbação na ficha funcional; o direito subjetivo corresponde à aposentadoria em regime especial, devendo esta Suprema Corte atuar na supressão da mora legislativa, cabendo à autoridade administrativa a análise de mérito do direito, após exame fático da situação do servidor. 
4. A pretensão de garantir a conversão de tempo especial em tempo comum mostra-se incompatível com a presente via processual, uma vez que, no mandado de injunção, cabe ao Poder Judiciário, quando verificada a mora legislativa, viabilizar o exercício do direito subjetivo constitucionalmente previsto (art. 40, § 4º, da CF/88) , no qual não está incluído o direito vindicado. 
5. Agravo regimental provido para julgar improcedente o mandado de injunção' (MI 2.123 AgR/DF, Relator p/ acórdão Ministro Dias Toffoli, Plenário, in DJe 1/8/2013 - grifei) .
16. Frise-se que a hipótese de contagem de tempo de contribuição fictício para os servidores públicos é expressamente vedada no § 10 do art. 40 da Constituição:
'Art. 40 ...............................................................................................................................
§ 10 A lei não poderá estabelecer qualquer forma de contagem de tempo de contribuição fictício'."
7. Feitas essas considerações, passo a examinar a situação de cada servidor.
Marcos Antônio Lopes
8. O interessado inativou-se em 3/4/2013, aos 56 anos, no cargo de Médico, com jornada semanal de 40 horas. Atualmente, possui mais de 60 anos.
9. No momento da aposentadoria, contava com 26 anos e 9 dias de tempo na carreira; 2 anos, 1 mês e 9 dias de tempo de iniciativa privada; 10 anos, 4 meses e 29 dias de tempo insalubre; 6 meses de licença-prêmio contada em dobro e 1 mês e 10 dias de tempo militar, o que totaliza pouco mais que 39 anos de tempo de serviço/contribuição.
10. O tempo insalubre das atividades médicas, mesmo no regime geral, somente é presumido até o ano de 1995, quando houve alteração na redação do art. 57 da Lei 8.213/1991 pela Lei 9.032/1995, em especial de seu § 4º:
"Art. 57. A aposentadoria especial será devida, uma vez cumprida a carência exigida nesta Lei, ao segurado que tiver trabalhado sujeito a condições especiais que prejudiquem a saúde ou a integridade física, durante 15 (quinze) , 20 (vinte) ou 25 (vinte e cinco) anos, conforme dispuser a lei.                  (Redação dada pela Lei nº 9.032, de 1995) 
..................................................................................................................................................
§ 4º O segurado deverá comprovar, além do tempo de trabalho, exposição aos agentes nocivos químicos, físicos, biológicos ou associação de agentes prejudiciais à saúde ou à integridade física, pelo período equivalente ao exigido para a concessão do benefício."   
11. Dessarte, não há amparo legal para a contagem ponderada de tempo de serviço após o advento da Lei 8.112/1990. O direito à aposentadoria especial careceria de comprovação da existência de trabalho em condições especiais, de forma não eventual, após a publicação da Lei 9.032/1995 (29/4/1995) , além do cumprimento dos demais requisitos legais exigíveis, como idade.
Márcio Cunha Fatureto
12. Constam dos autos dois atos de aposentadoria do interessado, na mesma Instituição Federal de Ensino Superior (IFES) , ambas com regime de 40 horas semanais e com cômputo de tempo de atividade insalubre: 
no cargo de Professor Adjunto, com vigência em 18/10/2012, com 25 anos, 3 meses e 26 dias na carreira, 11 meses e 3 dias de empresa privada e 9 anos, 11 meses e 13 dias de tempo insalubre;
no cargo de Médico, com vigência em 9/9/2011, com 25 anos, 11 meses e 19 dias na carreira; 3 anos e 8 dias de empresa privada; 8 anos, 7 meses e 11 dias de tempo insalubre e 10 meses de licença-prêmio contada em dobro.
13. A contagem especial do tempo de magistério para aposentadoria comum é admitida em apenas três situações: i) relativamente ao tempo exercido até o advento da EC 18/1981 (9/7/1981) ; ii) para o professor de ensino superior que se aposentou com base no revogado art. 8º da EC 20/1998, desde que tenha utilizado exclusivamente tempo no magistério, hipótese na qual o tempo laborado até 15/12/1998 era majorado em 17% (§ 4º do art. 8º da EC 20/1998) e iii) para o professor de ensino superior que se aposenta com fundamento no art. 2º da EC 41/2003, desde que tenha utilizado exclusivamente tempo no magistério, hipótese na qual o tempo laborado até o 15/12/1998 é majorado em 17%.
14. No caso do senhor Márcio Cunha Fatureto, aparentemente a contagem ponderada refere-se a tempo insalubre e não ao acréscimo de 17% sobre o tempo de magistério anterior a 16/12/1998 - que poderia assegurar-lhe um tempo adicional de apenas 1 ano e 11 meses, aproximadamente, e não os 9 anos e 11 meses concedidos.
15. Sendo tempo insalubre, há necessidade de comprovação mediante laudo pericial, não havendo nenhuma presunção sobre a existência de insalubridade, como ocorre com o cargo de Médico até 1995 (no regime geral) .
16. Assim sendo, nos casos concretos, há necessidade de a IFES demonstrar a efetiva existência de trabalho em condições insalubres nos dois cargos, de Médico e de Professor Adjunto.
17. E não só. Haveria necessidade de demonstrar que o interessado cumpria integralmente as duas jornadas de 40 horas semanais, sendo certo que, até o momento, o trabalho do médico é presencial.
18. Ocorre, porém, que consulta aos sistemas informatizados revela que, além desses cargos, o interessado também trabalhou como médico na prefeitura municipal de Uberaba/MG de 2005 a 2011.
19. Considerando, ainda, as atividades privadas do sr. Márcio Cunha Fatureto em seu consultório médico (vide documento de peça 10) , conclui-se que, além da acumulação ilegal de cargos públicos, é altamente improvável que o servidor lograsse cumprir sua jornada de trabalho nos cargos que ocupava na UFTM.
20. Portanto, os atos em exame apresentam como irregularidades: i) a contagem ponderada de tempo de atividade insalubre após 12/12/1990, tanto em razão da falta de previsão legal como pela necessidade de comprovação das condições especiais de trabalho; ii) a acumulação ilegal de três cargos públicos; iii) possível descumprimento das jornadas de trabalho - o que pode, eventualmente, ser comprovado por elementos de convicção a serem trazidos pela UFTM ou pelo interessado.
 Márcia Maria Mendonça
21. A interessada inativou-se no cargo de Médico, com jornada de 40 horas, em 9/2/2012, com 56 anos. Na ocasião, contava com 28 anos, 8 meses e 18 dias de tempo na carreira. Foram deferidos 5 anos, 8 meses e 9 dias de tempo insalubre para aposentadoria com fundamento no art. 3º da EC 47/2005, o que é indevido.
22. Feitas essas considerações, manifesto-me pela ilegalidade das presentes concessões e proponho que a elas seja negado o registro.
Diante do exposto, VOTO por que o Tribunal adote a deliberação que ora submeto a este colegiado.
TCU, Sala das Sessões Ministro Luciano Brandão Alves de Souza, em 2 de junho de 2020.
BENJAMIN ZYMLER 
Relator